【裁判字號】    90,聲再,289
【裁判日期】    901213
【裁判案由】    貪污治罪條例聲請再審
【裁判全文】
臺灣高等法院臺中分院刑事裁定                     九十年度聲再字第二八九號
    再審聲請人
    即受判決人   甲○○
    選任辯護人   洪嘉鴻
右列聲請人因貪污治罪條例案件，對於本院九十年度上訴字第八八六號中華民國九十
年十月三十日確定判決（臺灣臺中地方法院八十九年度訴字第九六號，臺灣臺中地方
法院檢察署八十八年度偵字第二一九○一號，併辦案號：八十八年度偵字第一四四八
○號），聲請再審，本院裁定如左：
    主      文
再審之聲請駁回。
    理      由
一、聲請意旨略以：「一、原審未審酌內政部七四台內營字第二七七五一六號函公文
    之涵義：（一）查內政部七四台內營字第二七七五一六號函之內容於本案偵查中
    即已呈現於卷內，檢察官於起訴書上並完全予以引用，當為本案審理時既存之證
    據，合先敘明。（二）按前開內政部之行政函示內容為：『農民領取自用農舍建
    造執照後，在申報完工請領使用執照前，將其原合併計算之耕地移轉與他人，如
    為部分移轉造成比例不足者，應令變更減少建築面積後，始得核發使用執照，如
    為全部移轉者，應撤銷建築執照。‧‧‧‧‧‧』細觀其所陳述者，僅在規範不
    得將興建農舍時合併計算之耕地移轉於他人，而無限制農舍興建人如何取得合併
    計算之耕地之要件。是農舍興建人得否以本案所謂『借地』之方式，將他人土地
    透過民法上之信託關係，移轉登記予他人，以為建築農舍之基地，應非前開內政
    部行政函示所欲規範者，而既無法律之明文禁止，自不得以刑法之罪刑相繩，然
    第二審法院對此於判決有重大影響之重要證據，竟漏未詳酌，於法顯有未洽。二
    、原審未審酌涉案被告間就係爭土地移轉登記之真意：（一）按所謂信託行為，
    係指委託人授與受託人超過經濟目的之權利，而僅許可其於經濟目的範圍內行使
    權利之法律行為而言，就外部關係言，受託人固有行使超過委託人所授與之權利
    ，就委託人與受託人之內部關係言，受託人仍應受委託人所授與權利範圍之限制
    。而於信託法制定前，民法雖無關於信託行為之規定，然因私法上法律行為而成
    立之法律關係，非以民法有明文規定者為限，茍法律行為之內容不違反強行規定
    或公序良俗，即應賦予法律上之效力，何況關於信託行為於社會上已行之有年。
    而查本案涉案被告間就係爭土地所為之移轉登記，其外在登記原因雖係買賣，然
    其本質上時係隱藏所謂『借地』內部關係之信託行為。而刑法第二百十四條之使
    公務員登載不實罪，必須足以生損害於公眾或他人為必要，而民法上既承認信託
    行為或隱藏行為（民法第八十七條第二項）之合法性，容許不動產名義上權利人
    與實質所有權人相異，從而本案被告甲○○就系爭土地所做之私法上安排（借地
    ），無非是幫助農舍興建人取得合併計算之耕地要件，其既非前開內政部行政函
    示所禁止，亦非隱匿財產以詐騙他人，自難謂對土地登記之公信力有何損害，當
    不應構成刑法第二百十四條之罪。（二）第查，本案被告甲○○之幫助農舍興建
    人以『借地』方式取得合併計算之耕地要件，其性質屬於信託行為之一種，已如
    前述，且其之所以以買賣為登記原因，乃係因現今之土地登記規則上，並無所謂
    信託登記一項，是其雖以買賣為登記之原因，然其隱藏之真正私法關係實為信託
    ，而依前所述信託行為不僅為目前多元性經濟活動所需要，且亦為社會交易上所
    習見，而地政機關於辦理登記時，僅須審核其形式上要件具備即可准許，對於相
    對人間買賣之實質上是否真正，並無審認之責任與義務。而地政機關對地政之管
    理範圍，亦僅以相對人間登記於外部之權利狀況為其對象，對其等內部之權利義
    務關係，並無管理之權責，因此，本案被告甲○○所為對地政機關管理地政之正
    確及公信，並無損害之虞，自不能以刑法第二百十四條使公務員登載不實罪相繩
    。三、綜上所陳，本案實有足生影響於判決之重要證據漏未審酌者，爰依刑事訴
    訟法第四百二十一條之規定，為受判決人之利益聲請再審，為此特狀請  鈞院鑒
    核俯賜准再審之裁定，使本案得更為審判，藉臻翔適，而昭公允，毋任感禱。」
    云云。聲請依刑事訴訟法第四百二十一條聲請再審。
二、按刑事訴訟法第四百二十條第一項第六款所謂發現確實之新證據，係指該證據於
    事實審法院判決前已經存在，為法院、當事人所不知，不及調查斟酌，至其後始
    行發現，且就證據本身形式上觀察，因不以絕對不須經過調查程序為條件，但必
    須顯然可認為足以動搖原有罪確定判決，而為受判決人無罪、免訴、免刑或輕於
    原判決所認罪名之判決者為限。此受理聲請再審之最後事實審法院，應就聲請再
    審理由之所謂「新證據」，是否具備事實審判決前已經存在，為法院、當事人所
    不知，事後方行發現之「嶄新性」，及顯然可認足以動搖原有罪確定判決，應為
    無罪、免訴、免刑或輕於原判決罪名之「顯然性」二要件，加以審查，為判斷應
    否准予開始再審之準據。又依特種刑事案件訴訟條例第二十八條第二項，為受判
    決人之利益聲請再審，係以足以影響于判決之重要證據漏未審酌，認為有重大錯
    誤為要件，自係指原確定判決所認定之構成犯罪事實，與罪名輕重，以及免訴或
    必予免刑、減刑有關之事實，有重大錯誤，一經再審，即應受無罪、免訴、免刑
    、減刑或輕於原判決所認罪名之判決而言。最高法院八十五年度臺抗字第三○八
    號及三十九年度台特抗字第八號判決闡述甚詳。
三、原審判決略以：「訊據被告甲○○矢口否認有何偽造文書之犯行，辯稱：向他人
    借用土地合併計算法定空地比，是大家都這樣做，並沒有違法，其僅依代書之要
    求提供資料申辦興建農舍之一切事宜，無主觀犯意，且對法令並無明確認知等語
    經查：、按認識法律並遵守法律規定，乃係現代法治國家人民最基本之義務，
    此亦係我國刑法第十六條明文規定不得因不知法律而免除刑事責任之原因。我國
    刑法第十六條既已明白揭示人民有知法之義務，若可因不知法律規定而免除其刑
    事責任，則人民於犯罪後均可辯稱其不知法律之規定而要求免除其刑事責任，則
    現代法治國家之法律秩序將因之崩解而蕩然無存。因之被告等人上開不知法令之
    辯詞要無可採。、再查，被告甲○○於調查局調查中供承：『．．．另當時我
    曾告訴許保富及蔡錦雲，前述四棟八間農舍須由四名具自耕能力證明者擔任起造
    人，且因建築面積不足，須另行取得其他筆農地當空地比，以利併計建築面積，
    並由我負責取得其他筆農地當空地比之手續。．．．』、『．．．該欲合併計算
    之農地須為起造人所有，所以我乃以假買賣方式，囑咐代書陳憲政製作買賣契約
    書，向地政機關辦理移轉登記。』、於原審審理中供承：『（問：你借土地當空
    地比是否有告訴他們做何用？）我有告訴他們要做空地比，沒有給他們酬勞，我
    給六萬元是怕要繳農地的稅金以及不能當空地比的代價，空地比買賣契約的移轉
    是由代書去辦，都是建築師告訴我要空地比我才去借，借土地給我當空地比的張
    信男、洪家庭、洪楊玉花、李資深均知道，合建的許保富四人亦知道，空地比的
    買賣都是假買賣．．．』等語；且被告許保富於調查局調查中供述：『．．．甲
    ○○告訴我，以我持分之一百五十坪土地欲興建四間農舍，因面積不足，須另外
    取得其他農地當空地比來合併申請，至於如何合併、辦理之手續均由甲○○承諾
    負責處理，我等僅將相關資料交由甲○○去辦理，至於辦理詳情，則須問甲○○
    。』等語、『．．．我實際上並未向洪家庭購買前述高美段一六三六及一六三六
    之一號兩筆農地，不過據甲○○表示，該兩筆農地係為併同裕嘉段五二三號農地
    建築農舍併同計算面積做為空地比使用。』等語；而被告蔡錦雲亦於調查局調查
    中供承：『．．．我乃同意甲○○所開出之條件與其合建，並將許信東之持分過
    戶予甲○○指定之王煌洲，並允諾分期給付前述費用五十五萬元，甲○○即於七
    十九年四月間著手辦理建築農舍事宜。』等語、『在甲○○開始興建農舍時，王
    煌洲及其父親至現場觀看農舍興建進度，剛好被我遇見，經交談後，我才知道甲
    ○○係將許信東持分之農地，出售過戶予王煌洲。』等語；又被告許添財於調查
    局調查中供承：「．．．甲○○曾向我表示我在大雅鄉已有房子，要在５２３號
    申設自用農舍將無法獲准興建自用農舍，為讓該農舍獲准興建，必須先將我在５
    ２３號持分土地過戶予他人（真實姓名我並不清楚），以符合申建自用農舍條件
    ，由於我認為可獲得二棟房屋，故完全配合甲○○之作業．．．」等語，且被告
    許添水於調查局調查中亦供承：「是的，於我與甲○○接洽房屋合建契約期間，
    甲○○確曾向我表示，我於沙鹿鎮○○路４８號址已有房子，要在５２３地號申
    設自用農舍將無法獲准興建自用農舍，甲○○當時乃表示為取得該農舍的核准建
    造，渠將把我於５２３地號持分土地先過戶予某人（真實姓名，甲○○未提及）
    ，以符合申建自用農舍之條件，迄完成該自用農舍的申建案，再過戶給我，以完
    成自用農舍的建造，我當時並未對甲○○的說法提出質疑，僅因為求配合建好該
    農舍以解決家庭成員日漸增加，居住空間不足，乃同意甲○○之假買賣予他人之
    提議．．．」等語；由上可知，被告甲○○、許保富、蔡錦雲、許添財、許添水
    等人對上揭假買賣之事實均係知情而難諉為不知。、再被告陳憲政於調查局調
    查中供述：「有的，在七十九年建商甲○○與土地業者許添財、許添水、蔡錦雲
    等人合議在台中縣清水鎮○○段五二三號農地合建農舍，甲○○委託我辦理合建
    契約、土地移轉登記及新建房屋稅捐機關設籍登記事宜，當時，甲○○先找我陪
    同渠分赴許氏兄弟住處簽訂房屋合建契約，就我記憶所及契約內容為甲○○與業
    者各分二棟（四間），期間甲○○指示我，因許添財、許添水、許信東兄弟無法
    合法取得建造自用農舍之資格，甲○○乃將許信東、許保富等人之前述地號土地
    持分所有權狀、印鑑證明、印章及身分證等相關資料交予我，要我將許信東持有
    之前述５２３地號農地二十四分之三持分移轉所有權予具有自耕能力並符合申請
    建造農舍身分之王煌洲，另將許保富持有之前述地號農地二十四分之六之持分，
    移轉所有權予具有自耕能力且符合申請建造農舍身分之李貴銅，同時因該地號土
    地面積約六百餘坪不足建蓋四棟八間房屋，甲○○乃要求我以李資深、李許素、
    王煌洲、李貴銅、蔡錦雲向清水鎮公所農業課申請自耕能力證明，分別以買賣名
    義向洪家庭、洪楊玉花借用毗鄰前述５２３地號農地之清水鎮○○段１６３６、
    １６３６－１、１６４９－２、１６５１、１６５３、１６５４－１、１６５４
    －２等地號農地作為建造四棟八間房屋之法定空地比，因興建農舍之土地與法定
    空地比之農地須為同土地業者所有，所以甲○○乃要求我以買賣名義（實際有無
    買賣我則不清楚）將前述洪家庭、洪楊玉花座落於清水鎮○○段１６３６、１６
    ３６－１、１６４９－２、１６５１、１６５３、１６５４－１、１６５４－２
    等地號農地過戶於王煌洲、李資深、李許素、李貴銅、蔡錦雲等人名下，在完成
    前述土地移轉作業後，我將清水地政事務所核發予我之前述李資深等人土地所有
    權狀交予甲○○，甲○○再委由他人以王煌洲、許保富、李貴銅、蔡錦雲等四人
    名義，向台中縣政府申請在前述５２３號農地興建自用農舍，至於甲○○如何取
    得該四棟八間自用農舍之建築執照、使用執照之過程我則不清楚，惟在甲○○取
    得前述農舍之建築執照後，渠即要求我將向洪家庭、洪楊玉花借用作為空地比之
    高美段１６３６、１６３６－１、１６４９－２、１６５１、１６５３、１６５
    ４－１、１６５４－２等地號農地移轉歸還予洪家庭、洪楊玉花，而將前述地號
    土地移轉回洪某二人名下係以買賣名義，惟雙方實際有無交付買賣價金，我並不
    清楚；．．．。另８０年間甲○○為在清水鎮○○段５２３地號之農地上再建造
    四棟八間農舍對外販售，李某乃委託我將該地號農地李貴銅、許添財各持有之四
    分之一持分分別移轉登記為李資深、李許素所有，我向清水地政事務所辦理土地
    所有人移轉手續完妥後，即將清水地政事務所核發之該５２３地號李許素、李資
    深持分之土地所有權交由甲○○，．．．。』等語、於偵查中亦供述：其係依甲
    ○○指示辦理過戶登記，因雙方沒真正買賣，雙方買賣契約及移轉登記均係其代
    辦的等語、於原審審理中亦供述：『甲○○與許保富、蔡錦雲，許添財、許添水
    之間的合建契約，均有載明不足面積的空地比由建商負責，所以他們應該知情。
    』等語，益徵被告甲○○、許保富、蔡錦雲，許添財、許添水等人對於上揭犯罪
    事實均係知情無訛。、另查，被告王煌洲於調查局調查中供述：「約在我看完
    裕嘉段五二三地號土地並同意購買該土地後，建商甲○○曾帶我到清水鎮○○段
    一六五四之一、一六五四之二號農地查看，當時該農地全係稻田，李某則指著該
    二地號土地向我表示，該二筆地號土地係提供作為興建裕嘉段五二三地號土地建
    物之空地比用途，若往後有人問及，要我跟他說我確有買得該一五六四之一、一
    五六四之二號（應係一六五四之一、一六五四之二號）土地，但甲○○言明，由
    於該二地號土地僅作為空地比用途，因此在他代做假買賣該二筆土地予我之後，
    一旦五二三地號土地之該二幢房屋由我取得所有權後，一五六四之一、一五六四
    之二（應係一六五四之一、一六五四之二）之二地號土地即須再過戶予原地主，
    因此，有關一六五四之一、一六五四之二地號二土地之買賣契約書之相關內容均
    非我填寫、簽章，應係甲○○自填，我也未曾給付該契約書之所需繳付價款，另
    該一六五四之一、一六五四之二之原地主洪楊玉花我並不認識。」等語，足見被
    告王煌洲對於上揭以其名義所為之假買賣一事亦有所知情，其既知情，猶配合被
    告甲○○之安排而成立假買賣，堪認其亦與被告甲○○等人有犯意之聯絡及行為
    之分擔。、被告甲○○、許保富、蔡錦雲、許添財、許添水、王煌洲、陳憲政
    、張信男、洪家庭、洪楊玉花、李資深等人明知並無買賣土地之實，仍向地政機
    關辦畢所有權移轉登記，足以生損害於土地登記之正確性；再土地登記事項中，
    移轉原因為其中重要事項之一，具有公信性，被告甲○○等明知該項買賣為移轉
    登記原因係不實之事，竟以申請移轉登記，自足損害於地籍之管理，即土地登記
    之公信性。是被告甲○○、許保富、蔡錦雲、許添財、許添水、王煌洲等人前揭
    辯詞，均無礙其罪責之成立。此外，復有如原審判決附表一、二、三、四所示地
   號土地之土地登記簿謄本、土地登記申請書、土地買賣所有權移轉契約書等在卷
    足稽」等語，認被告甲○○罪證明確，而予以論罪科刑，經核並無違誤之處。
四、按刑法第二百十四條使公務員登載不實罪，以行為人明知為不實之事項，為虛偽
    聲明，利用公務員之不知情，而將不實事項登載於其職務上所掌之公文書，並綜
    合登載行為完成時客觀上所存在之全體情狀加以審查，他人可受法律保護之利益
    ，有遭受損害之虞為要件，並不以實際上果已發生實害為必要。且刑法第二百十
    四條所謂使公務員登載不實事項於公文書罪，須一經他人之聲明或申報，公務員
    即有登載之義務，並依其所為之聲明或申報予以登載，而屬不實之事項者，始足
    構成，若其所為聲明或申報，公務員尚須為實質之審查，以判斷其真實與否，始
    得為一定之記載者，即非本罪所稱之使公務員登載不實。上訴人等以偽造之杜賣
    證書提出法院，不過以此提供為有利於己之證據資料，至其採信與否，尚有待於
    法院之判斷，殊不能將之與「使公務員登載不實」同視。（最高法院七十三年台
    上字第一七一○號判例參照），本件聲請聲請意旨稱：原審判決漏未審酌內政部
    台內營字第２７７５１６號函，經查該號函全文為：「主旨：農民領取自用農舍
    建造執照後，在未申報完工請領使用執照前，將其原合併計算之耕地部分移轉予
    他人，對原核發建照應如何處理乙案，復請查照。說明：一、復貴廳７４‧０１
    ‧０５建四字第三○八四九六函。二、按依實施都市計畫以外地區建築物管理辦
    法第二條第四條得由具有自耕農身分之土地所有權人以一至八等則水田興建自用
    農舍，並以建築面積不得超過耕地面積百分之五者，旨在維護耕地，確保糧食生
    產與便利農業經營。是本案自用農舍起造人，於領得建造執照後移轉（不含繼承
    ）農地，其如為部分移轉造成比例不足者，應令變更設計減少建築面積後，始得
    核發使用執照；如為全部移轉者，應撤銷建造執照。」，惟聲請人甲○○明知該
    買賣為移轉登記原因系不實之事（假買賣），持偽造之移轉登記申請書，向地政
    機關申請移轉登記，足生損害於地籍之管理與土地登記之正確性，核其行為應成
    立刑法第二百十四條之使公務員登載不實罪，並無疑異。且按刑事訴訟法第四百
    二十一條所謂之「重要證據漏未審酌」，乃指該業經提出之證據具有重要性，足
    以影響該犯罪之構成要件之成立，而使受判決人受輕於原判決所認罪名之罪刑（
    最高法院三十九年度台特抗字第八號裁定參照），且原判決竟未審酌而言，然本
    件聲請人所提出之證據上開內政部七十四台內營字第二七七五一六號函，業經原
    審判決於民國九十年度上訴字第八八六號判決第二十頁加以審酌，並不符合本法
    第四百二十一條之重要證據漏未審酌之要件，且亦不足以動搖本件原審判決認定
    之基礎，是聲請人右揭再審之聲請，顯無理由，應予駁回。
三、據上論斷，應依刑事訴訟法第四百三十四條第一項，裁定如主文。
中      華      民      國      九十    年      十二    月      十三    日
                                臺灣高等法院臺中分院刑事第三庭
                                      審判長法  官  陳  朱  貴
                                            法  官  劉  連  星
                                            法  官  胡  忠  文
右正本證明與原本無異。
不得抗告。
                                            書記官  許  美  惠
中      華      民      國      九十    年      十二    月      十四    日
                                                                        Ａ


司法院資訊處製作；財團法人民間司法改革基金會備份。
